【裁判字號】    91,訴,1211
【裁判日期】    920723
【裁判案由】    偽造文書等
【裁判全文】
臺灣彰化地方法院刑事判決                        九十一年度訴字第一二一一號
    公  訴  人  臺灣彰化地方法院檢察署檢察官
    被      告  甲○○
   選任辯護人  陳克城律師
右列被告因偽造文書等案件，經檢察官提起公訴（九十一年度偵緝字第一九九號），
本院判決如左：
    主  文
甲○○連續行使偽造私文書，足以生損害於他人，處有期徒刑貳年貳月。
    事  實
一、甲○○於民國九十年三月間，明知其經濟狀況已惡化，竟不知量力而為，反基於
    意圖為自己不法所有之概括犯意，以「王芊月」名義自任會首，召集互助會，會
    員有乙○○（參加三會，其中一會實係乙○○之小叔蔣東廷以乙○○之名義參加
    ）、吳振昌、陳桂珍（參加二會，分別以陳桂珍、李雅玲名義參加）、許月霞、
    張麗櫻（參加二會）、施美仙、田素鳳、丙○○、唐瑞詠、丁○○（參加二會）
    、蔡碧慧、林麗華（以「黃雯卿」名義參加）、陳柔安（因林素月積欠甲○○債
    款，由甲○○以「陳柔安」名義參加，惟由林素月繳款）為會員，及甲○○未得
    林美娥之同意，擅自使用林美娥之名義入會（起訴書誤載甲○○另未經黃綢、鄭
    秀娥同意擅自使用該二人名義入會，詳後敘），籌組含會首共二十一會（起訴書
    誤載為共二十二會）之互助會，約定採內標制，每期會費新臺幣（下同）二萬元
    ，期間自九十年三月十日起至九十一年十一月十日止（起訴書誤載為至九十二年
    一月十日止），於每月十日十三時在彰化縣鹿港鎮○○街二００號其住處投標暨
    開標，會員欲投標時，須在空白紙張上書寫會員姓名及願出之標息，並以所出標
    息最高者得標，使乙○○等人陷於錯誤，分別加入該互助會。其間，甲○○因任
    會首，先向其他十八名會員（因林美娥係虛列會員，不計入）每人收取二萬元，
    另自九十年三月十日十三時起，至九十年九月十日十三時止（即第七會），除張
    麗櫻、蔡碧慧各曾到場參加互助會競標，並各以最高標息得標一次（張麗櫻第四
    會得標、蔡碧慧得標會次不詳），餘則由甲○○以陳柔安名義得標一次外，另四
    次冒用黃雯卿、張麗櫻、田素鳳、前揭虛假會員「林美娥」之名義得標（甲○○
    投標之日期、會次、先後順序、投標之利息均不詳），王玉惠共得標五次，每次
    約得會款三十萬元，並使其餘活會會員在陷於錯誤下，仍如期繳交會款予甲○○
    ，共計詐得會款約一百八十六萬元，並致生損害於黃雯卿、張麗櫻、田素鳳、林
    美娥及其餘活會會員；嗣甲○○因無力再負擔該會而停會後，始為其他會員相互
    聯絡查知上情。
二、甲○○另自八十九年六月二十日起，分別以「王芊月」、「陳柔安」之名義，各
    參加由戊○○以其夫「李炯星」名義任會首，所召集之互助會共二會，該互助會
    含會首共三十三會，約定採內標制，每期會費二萬元，期間自八十九年六月二十
    日起至九十二年二月二十日止，於每月二十日二十時，在彰化縣鹿港鎮○○路○
    段五二七巷一四號戊○○住處投標暨開標；甲○○即基於同上意圖為自己不法所
    有之概括犯意，於九十年三月二十日二十時許（即第十會時），在前揭戊○○住
    處參加互助會競標時，明知其以「陳柔安」名義所參加之部分，業已轉讓由乙○○參加並按期繳交會款，且明知乙○○於該次開標並無授權其代理競標，竟向戊○○佯稱：因乙○○欲興建房屋，急需用錢，委託伊代為標下該會等語，使戊○○誤信其詞而陷於錯誤，允由其代為投標，而冒用乙○○之名義偽填姓名及競標
    金額三千八百元之標單，經由戊○○在開標現場提示給到場會員而行使之，並以
    最高標息得標，標走該次互助會會款五十三萬二千六百元，致生損害於乙○○及
    其他活會會員之利益，而其他活會會員則在受騙下，仍如期繳交會款。嗣於九十
    年十月間，乙○○、丁○○、戊○○、丙○○查悉上情，始知受騙。
三、案經被害人乙○○、丁○○、戊○○、丙○○訴請臺灣彰化地方法院檢察署檢察
    官偵查起訴。
    理  由
一、訊據被告甲○○固於本院審理中坦承伊確有於事實一之合會中，冒用林美娥名義
    入會，及冒用黃雯卿、張麗櫻、田素鳳及「林美娥」名義得標，及坦承事實二所
    載冒用乙○○之名義投標、得標之情事不諱，惟矢口否認於事實一該會起會之初
    ，即有詐欺之意圖，辯稱：伊之前就有在起會，這會不是伊起的第一個會，伊絕
    無在起會時就想詐欺云云；惟查，該事實一之合會甫於九十年三月十日進行第一
    標，僅維持至九十年九月十日止之第七會即告中斷終止，且所進行之七次投標中
    ，除張麗櫻、蔡碧慧各曾到場參加互助會競標，並各以最高標息得標一次外，餘
    則由甲○○以陳柔安名義得標一次，另竟有四次冒用黃雯卿、張麗櫻、田素鳳、
    前揭虛假會員「林美娥」之名義得標等情，除據被告自白不諱，並與告訴人乙○○、丁○○、戊○○、丙○○等於偵查中之指訴及證人施美仙、田素鳳、林美娥
    於偵查中之證述相符，事後被告亦無力償還各活會會員所欠之款，足見被告應自
    知其資力之不足，被告應於九十年三月十日前召集此合會時，已需錢孔急，惟猶
    於合會開始後即積極搶標，甚而不惜冒用他人名義得標，其應有為自己不法所有
    之詐欺犯意，被告上開辯解尚難採信；而被告冒用他人名義標取會金，對於遭冒
    標者之經濟信譽，及其他活會會員參與競標之權益，亦均足以生有損害。本案事
    證已臻明確，被告犯行至堪認定。
二、按偽造他人名義之標單，如僅記載會員姓名或競標之利息數額，別無其他之記載
    ，若非依民間互助會之習慣，尚無從依其記載之內容，辨識其文義，並不具備私
    文書之形式至明，應屬刑法第二百二十條第一項規定於紙上之文字，依習慣足以
    為表示其用意證明之準私文書；公訴意旨未認偽造之標單為準私文書，容有未洽
    。核被告於事實一中虛構會員林美娥加入合會，並偽以黃雯卿、張麗櫻、田素鳳
    名義填載標息於標單上，及於事實二中冒用乙○○名義填載標息於標單上，使其
    他會員陷於錯誤而給付標金，所為係犯刑法第二百十六條、第二百二十條第一項
    、第二百十條之行使偽造準私文書罪及同法第三百三十九條第一項之詐欺取財罪
    。被告偽造準私文書之低度行為，應為行使之高度行為所吸收，不另論罪；而其
    多次行使偽造準私文書及詐欺取財犯行，均為時間緊接，方法相同，各觸犯構成
    要件相同之罪名，顯係基於概括犯意反覆為之，均應依連續犯之規定論以一罪，
    並加重其刑。又被告以一冒標行為同時詐騙會員多人，侵害數人之財產法益，為
    想像競合犯，仍從一重之詐欺取財罪處斷；至其以行使偽造標單之方法達其詐欺
    取財之目的，所犯行使偽造準私文書罪與詐欺取財罪二罪間有方法結果之牽連關
    係，為牽連犯，應從較重之行使偽造私文書罪處斷。爰審酌被告虛列人頭會員藉
    以召集互助會，並冒用會員名義填載標息，無視於會首會員間在經濟上互助合作
    之初衷，造成受騙會員辛勤工作所得付諸東流，及其犯罪手段、目的、動機、智
    識程度、未能與被害人達成和解等一切情狀，量處如主文所示之刑。另被告所偽
    造之標單，既未扣案，且迄今均已丟棄滅失，業據被告供明，爰不予宣告沒收，
    附此敘明。
三、公訴意旨另以：被告甲○○自九十年三月十日起至九十二年一月十日止所召集之
    互助會（即前揭事實一之互助會），虛列黃綢、鄭秀娥為會員，並冒用陳柔安之
    名義，於不詳時間、以不詳標息投標，涉有犯刑法第二百十六條、第二百二十條
    第一項、第二百十條之行使偽造私文書等罪嫌。惟按犯罪事實應依證據認定之，
    無證據不得推定其犯罪事實，又不能證明被告犯罪者，應諭知無罪之判決，此於
    刑事訴訟法第一百五十四條及同法第三百零一條第一項分別定有明文；及按認定
    不利於被告之事實須依積極證據，茍積極證據不足為不利於被告事實之認定時，
    即應為有利於被告之認定，更不必有何有利之證據；又按事實審法院對於證據之
    取捨，依法雖有自由判斷之權，然積極證據不足證明犯罪事實時，被告抗辯或反
    證縱屬虛偽，仍不能以此資為積極證據應予採信之理由；再按事實之認定，應憑
    證據，如未能發現相當證據，或證據不足以證明，自不能以推測或擬制之方法，
    以為裁判基礎（最高法院三十年上字第八一六號、三十年上字第四八二號、四十
    年台上字第八六號判例參照）。經查，被告堅詞否認有虛列黃綢、鄭秀娥為會員
    ，及冒用陳柔安名義標取會款之情事，辯陳：黃綢、鄭秀娥原來有意要參加，後
    來不參加了，伊未將二人列為會員，該二人與此會無關，伊亦無冒用渠二人名義
    競標，又陳柔安是伊女兒，原本就有同意使用其名義參加該會並競標等語；經查
    ，依告訴人乙○○於偵查中提供之會單影本，雖原列有黃綢、鄭秀娥之名，惟後
    已被劃除，復無曾得標之記載，本院亦查無其他積極證據，足認有起訴書所指之
    情事，是此部分證據尚有未足；不能認定被告有該虛列情事；又證人陳柔安到院
    證稱伊與被告是母女關係，且確有同意被告使用其名義參加該會並競標等語，告
    訴人乙○○、丁○○、戊○○、丙○○亦於本院審理中指稱：「（其他會員知不
    知道『陳柔安』是被告的女兒？）我們都知道陳柔安是被告的女兒。」等語，既
    陳柔安身為被告女兒，其授權被告使用其名義參加互助會，本為情理間之事，且
    告訴人等亦知陳柔安身為被告女兒之事實，則被告應無冒用陳柔安名義，並致告
    訴人等受有損害，是亦難認定被告成立偽造準私文書犯行；惟此部分公訴人既認
    與前揭有罪認定部分，有連續犯之裁判上一罪關係，本院不另為無罪之諭知。
據上論斷，應依刑事訴訟法第二百九十九條第一項前段，刑法第五十六條、第二百十
六條、第二百二十條第一項、第二百十條、第三百三十九條第一項、第五十五條，罰
金罰鍰提高標準條例第一條前段，判決如主文。
本案經檢察官廖曉萍到庭執行職務。
中    華    民    國    九十二    年      七      月      二十三        日
                                臺灣彰化地方法院刑事第二庭
                                    法      官  吳  俊  螢
右正本證明與原本無異。
如不服本判決，應於送達後十日內向本院提出上訴狀(須附繕本)。
告訴人或被害人對於判決如有不服具備理由請求檢察官上訴者，其上訴期間之計算係
以檢察官收受判決正本之日期為準。
                                    法院書記官  莊  玉  惠
中    華    民    國    九十二    年      七      月      二十四        日
刑法第二百十六條
行使第二百十條至第二百十五條之文書者，依偽造、變造文書或登載不實事項或使登
載不實事項之規定處斷。
刑法第二百二十條
在紙上或物品上之文字、符號、圖畫、照像，依習慣或特約，足以為表示其用意之
證明者，關於本章及本章以外各罪，以文書論。
錄音、錄影或電磁紀錄藉機器或電腦之處理所顯示之聲音、影像或符號，足以為表
示其用意之證明者，亦同。
稱電磁紀錄，指以電子、磁性或其他無法以人之知覺直接認識之方式所製成之紀錄
，而供電腦處理之用者。
刑法第二百十條
偽造、變造私文書，足以生損害於公眾或他人者，處五年以下有期徒刑。
刑法第三百三十九條
意圖為自己或第三人不法之所有，以詐術使人將本人或第三人之物交付者，處五年以
下有期徒刑、拘役或科或併科一千元以下罰金。
以前項方法得財產上不法之利益或使第三人得之者亦同。
前二項之未遂犯罰之。


司法院資訊處製作；財團法人民間司法改革基金會備份。
